臺灣高等法院高雄分院民事判決           100年度上字第62號
上  訴  人  王筱瑛
訴訟代理人  林榮和律師
被上訴人    瑞生醫院
兼法定代理人林建智
共      同
訴訟代理人  李宏文律師
上列當事人間因清償債務事件，上訴人對於民國100 年1 月31日
臺灣高雄地方法院99年度訴字第2045號第一審判決提起上訴，本
院於100年7月5日辯論終結，茲判決如下：
    主  文
上訴駁回。
第二審訴訟費用由上訴人負擔。
    事 實 及 理 由
一、上訴人主張：訴外人即上訴人之母王張志珍（已於民國95年
    8 月14日死亡）原按被上訴人林建智應有部份3/4 、王張志
    珍應有部分1/4 之比列，分別共有高雄縣大寮鄉○○段第17
    8 、181 、182 、183 、239 地號土地，及其上建號196 、
    199 、200 、251 號房屋（下稱系爭房地）。詎林建智未徵
    得王張志珍同意，先於94年8 月29日將系爭房地，權利範圍
    全部售予訴外人張鎮國，再由張鎮國於94年10月5 日轉售林
    建智，林建智則於同日持系爭房地向合作金庫商業銀行股份
    有限公司（下稱合庫銀行）借款新台幣（下同）4,800 萬元
    、2,200 萬元，並設定最高限額抵押權7,000 萬元（下稱系
    爭抵押權）。嗣經王張志珍發現上情，經雙方協議，林建智
    同意返還王張志珍對系爭房地之應有部分1/ 4，由林建智負
    責清償銀行貸款，並簽發以被上訴人瑞生醫院（合夥團體）
    為發票人，面額1,200 萬元之本票1 紙交王張志珍收執，約
    定如林建智未遵期清償，則同意由上訴人依法逕向中央健康
    保險局扣押瑞生醫院健保費或林建智財產（下稱系爭協議）
    ，亦即若林建智未按期償還或不能償還銀行貸款時，林建智
    應償還王張志珍之債務即屬條件成就，瑞生醫院則為併存之
    債務承擔。而上訴人為王張志珍之繼承人，因繼承取得系爭
    房地應有部分1/4 及王張志珍依系爭協議所生債權。又林建
    智自97年7 月6 日起即未遵期繳納其對合庫銀行之貸款本息
    ，尚積欠本金57,752,710元及利息、違約金（下稱系爭欠款
    ）未還，並經合庫銀行聲請拍賣系爭房地，經台灣高雄地方
    法院（下稱高雄地院）核發97年度司拍字第2803號拍賣抵押
    物裁定（下稱系爭裁定）在案。是以上訴人就系爭房地之應
    有部分因遭抵押設定，而減損相當於系爭欠款1/4 之價值14
    ,438,177元。為此，爰依系爭協議、繼承及債務承擔之法律
    關係，暫先就其中5,964,987 元本息提起本件訴訟等語。原
    審為上訴人敗訴之判決，上訴人不服，聲明：(一)原判決廢棄
    。(二)被上訴人應給付上訴人5,964,987 元，及自起訴狀繕本
    送達翌日算之法定遲延利息。(三)願供擔保，請准宣告假執行
    。
二、被上訴人則以：(一)林建智雖未經王張志珍同意，於94年8 月
    29日將系爭房地全部售予張鎮國，然而林建智所有系爭土地
    應有部分已逾2/3 ，並依法提存王張志珍應得價款扣除土地
    增值稅後之餘額8,838,639 元，前揭買賣與土地法第34條之
    1 第1 項、第3 項之規定，並無不合。王張志珍嗣於94年10
    月5 日以5,694,987 元之代價向林建智買回系爭房地應有部
    分1/4 ，並同意以買賣土地所得之差價利益3,143,652 元（
    即8,838,639-5,694,987=3,143,652 ），作為容忍系爭最高
    限額抵押權存在之對價。又王張志珍為免系爭房地遭銀行拍
    賣，於95年10月3 日與林建智達成系爭協議，由林建智負清
    償抵押貸款之責。林建智迄今仍遵期清償抵押貸款，系爭房
    地亦未遭法院強制執行，上訴人權利並未遭受侵害；(二)系爭
    協議係由林建智與王張志珍所簽定，與瑞生醫院無關，是系
    爭協議對瑞生醫院應無效力，況上訴人就瑞生醫院有同意承
    擔林建智債務乙節，並未舉證等語置辯。於本院聲明：(一)上
    訴駁回。(二)如受不利判決，願供擔保請准免為假執行。
三、兩造不爭執事項如下：
  (一)王張志珍於95年8 月14日死亡，上訴人為王張志珍之唯一繼
    承人。
  (二)上訴人於95年8 月14日因繼承取得系爭房地應有部分1/4 ，
    並於96年3 月5 日辦畢所有權移轉登記。
  (三)林建智於94年9 月28日以買賣為原因，取得系爭房地應有部
    分全部，並於94年10月5 日辦畢所有權移轉登記。
  (四)林建智於94年10月5 日以系爭房地，權利利範圍全部，向合
    庫銀行借款4,800 萬元、2,200 萬元，並設定第1 順位最高
    限額抵押權7,000 萬元，約定抵押權存續期間自94年10月4
    日起至134 年10月3 日止。
  (五)林建智於94年12月27日以買賣為原因，將系爭房地所有權應
    有部分1/4移轉登記予王張志珍。
  (六)林建智於95年1 月3 日與王張志珍簽立系爭協議，雙方約定
    林建智應就銀行貸款負全部清償責任，並簽發以瑞生醫院為
    發票人之本票1,200 萬元，以供擔保。如林建智未遵期清償
    或不能清償銀行貸款時，王張志珍得向中央健康保險局聲請
    扣押瑞生醫院之健保費或林建智其他財產。
  (七)合庫銀行曾於97年12月間聲請拍賣系爭房地，經高雄地院核
    發系爭裁定，因林建智補繳遲繳之貸款，合作金庫迄今並未
    持該裁定對系爭房地聲請執行拍賣程序。
四、系爭土地原按林建智應有部份3/4 、王張志珍應有部分1/4
    之比列，保持共有。林建智於94年8 月29日依土地法第34條
    之1 規定，將系爭房地，權利範圍全部售予訴外人張鎮國，
    並將王張志珍應得價金提存之。再由張鎮國於94年10 月5日
    轉售林建智，林建智於同日以系爭房地，權利範圍全部，向
    合庫銀行借款4,800 萬元及2,200 萬元，並設定第1 順位最
    高限額抵押權7,000 萬元。嗣於94年12月27日以買賣為原因
    ，將系爭房地應有部分1/4 移轉登記予王張志珍等情，為兩
    造所不爭執。上訴人主張因林建智將系爭房地應有部分1/ 4
    移轉登記予王張志珍時，其上已設定系爭抵押權，致該部分
    房地價值減損，應負損害賠償責任，只要林建智有未按期償
    還或不能清償銀行貸款之情形，林建智應償還王張志珍之債
    務即屬條件成就，林建智既於97年7 月6 日起即未遵期繳納
    其對合庫銀行之貸款本息，經合庫銀行聲請系爭裁定，應認
    其已違約。上訴人自得依系爭協議、繼承及債務承擔之法律
    關係，請求被上訴人給付賠償金云云。並提出和解書及領取
    提存物請求書為證（原審卷64、65頁）。被上訴人否認已違
    約，則本件爭點闕為：林建智是否已違反系爭協議之約定，
    而應負賠償責任。經查：
  (一)上訴人所提出和解書，於空白日期之後記載「甲方林建智將
    原屬乙方王張志珍之不動產過戶於乙方時，並出示權狀予乙
    方過目無誤，乙方應陪同甲方至法院將提存之金額全數領出
    ，並支付甲方5,964,987 元」，足認該和解書係林建智將爭
    房地應有部分1/4 移轉登記予王張志珍之前所簽立。該和解
    書之見證人即證人梁富榮到庭證稱：伊為瑞生醫院前行政副
    院長；瑞生醫院的前身是聖若瑟醫院，王張志珍的先生過世
    前係該醫院院長，因王張志珍不是醫生，所以無法於其先生
    過世後繼續經營該醫院；林建智輾轉取得該醫院的經營權，
    並改名為瑞生醫院；林建智與王張志珍就以系爭房地貸款或
    王張志珍出售其應有部分等事宜，無法達成合意。因此，林
    建智依土地法第34條之1 、之2 、之3 的規定強制處分系爭
    不動產，把王張志珍應得的價金提存法院。王張志珍知悉後
    ，表示系爭房地其原應有部分仍希望保留，但要求抵押貸款
    部分，林建智要負責清償；簽和解書之前王張志珍已經知道
    系爭土地上有設定抵押權；之後王張志珍擔心若貸款沒清償
    ，銀行會拍賣系爭房地，再簽契約書（即系爭協議），以保
    證不動產上面的抵押債權要完全清償完畢；並非約定只要1
    次沒有按期清償銀行貸款，就要賠償王張志珍1 千200 萬元
    等語。如前所述，林建智於取得系爭房地所有權全部之同日
    辦理抵押貸款，則林建智與王張志珍簽訂前開和解書時，系
    爭抵押權早已設定，該2 人早就是否以系爭土地貸款等事宜
    生有爭執，而抵押權為他項權利，依土地法第37條第1 項應
    為登記，為容易查知之資訊，上訴人主張於林建智將系爭土
    地應有部分1/4 移轉登記予王張志珍後，王張志珍始知悉系
    爭抵押權之存在云云，顯與常情有違，委無足取。應認證人
    所述，王張志珍於簽和解書之前已經知道系爭土地上有設定
    抵押權一情為實。而和解書其上記載「乙方（即王張志珍）
    同意上開出售事宜，並同意不再追究甲方（即林建智）任何
    民、刑事責任」等語。則王張志珍既明知系爭抵押貸款之存
    在，仍要求林建智出售系爭房地1/4 應有部分，且於和解書
    上明確表明不追究林建智任何民、刑事責任，並無其他保留
    ，應認王張志珍同意受讓系爭土地應有部分1/4 後，即不再
    追究林建智關於系爭房地設定抵押所生價值減損之賠償責任
    甚明。故上訴人主張系爭房地之應有部分，因遭抵押貸款，
    而減損其價值，林建智所應負損害賠償責任早已存在確定云
    云，即無足採。
  (二)至於王張志珍擔心若貸款沒清償，銀行會拍賣系爭房地，要
    求簽訂系爭協議，系爭協議約定：經雙方協定甲方（指林建
    智）向銀行所貸之款項由甲方完全負責償還，與乙方（指王
    張志珍）所持4 分之1 之土地與建物無涉。甲方應簽具以瑞
    生醫院為發票人之本票1200萬元作為保證，如甲方未按期償
    還或不能清償銀行貸款時，乙方可依法逕向健保局申請扣押
    瑞生醫院健保費或甲方其它財產等語，其中所謂「貸款與乙
    方（指王張志珍）所持4 分之1 之土地與建物無涉」，應指
    王張志珍所持系爭房地應有部分不擔保前開貸款之意。然林
    建智若未依約償還貸款，銀行拍賣系爭土地取償，勢必損及
    王張志珍所持系爭房地應有部分，則有約定斯時林建智應如
    何賠償王張志珍所受損害之必要。足認王張志珍簽訂系爭協
    議之目的係在保全系爭房地其應有部分之所有權，不因銀行
    行使抵押權而喪失，若因此喪失，則林建智應負之賠償責任
    定為1200萬元甚明。而林建智與王張志珍並非約定只要1 次
    沒有按期清償銀行貸款，就要賠償王張志珍1,200 萬元一節
    ，已經證人證述如前，且由系爭協議之文義亦無法查知該意
    ，則上訴人主張只要一有「未按期償還或不能償還銀行貸款
    」之情形發生，林建智即應履行前開損害賠償債務云云，自
    無足取。
  (三)雖合庫銀行於97年12月曾聲請拍賣系爭房地，經高雄地院核
    發系爭裁定，然因林建智事後已補繳遲繳之貸款，且正常按
    期繳納貸款本息迄今，因此合作金庫並未持系爭裁定聲請強
    制執行拍賣程序，有該行100 年5 月24日合金竹山字第1000
    001746號函及合作金庫放款帳務資料查詢單等資料足憑（本
    院卷75頁、原審卷170 、171 頁）。既然林建智迄今仍按期
    清償系爭抵押貸款，及系爭房地並未遭法院執行拍賣程序，
    顯見上訴人並未因林建智曾未按期繳納貸款之舉，而危及喪
    失其就系爭房地應有部分之所有權。亦即系爭協議書所約定
    王張志珍得請求林建智賠償1,200 萬元之條件尚未成就。職
    是，林建智主張其並未違約一情，即屬可採。
五、綜上所述，林建智既未違約，兩造約定系爭協議內容之條件
    尚未成就。從而，上訴人本於系爭協議及繼承與債務承擔之
    法律關係，請求被上訴人給付5,964,987 元，及自起訴狀繕
    本送達翌日起至清償日止，按年息5%計算之利息，為無理由
    ，應予駁回。其假執行之聲請亦失所附麗，應併予駁回。原
    審為其敗訴之判決，於法並無不合。上訴意旨指摘原判決不
    當，求予廢棄改判，為無理由，應予駁回。
六、據上論結，本件上訴為無理由，依民事訴訟法第449 條第1
    項、第78條，判決如主文。
中    華    民    國  100     年    7     月    19    日
                            民事第五庭
                                審判長法官 簡色嬌
                                法      官 林紀元
                                法      官 陳真真
以上正本證明與原本無異。
如對本判決上訴，須於判決送達後20日內向本院提出上訴狀，其
未表明上訴理由者，應於上訴後20日內向本院提出上訴理由書（
均須按他造當事人之人數附繕本）。上訴時應提出委任律師或具
有律師資格之人之委任狀，並依附註條文規定辦理。如委任律師
提起上訴者，應一併繳納上訴審裁判費。
中    華    民    國  100     年    7     月    19    日
                                書  記  官 陳金卿
附註：
民事訴訟法第466 條之1 ：
對於第二審判決上訴，上訴人應委任律師為訴訟代理人，但上訴
人或其法定代理人具有律師資格者，不在此限。
上訴人之配偶、三親等內之血親、二親等內之姻親，或上訴人為
法人、中央或地方機關時，其所屬專任人員具有律師資格並經法
院認適當者，亦得為第三審訴訟代理人。
第1 項但書及第2 項情形，應於提起上訴或委任時釋明之。